【裁判字號】    98,訴,1333
【裁判日期】    981112
【裁判案由】    清償債務
【裁判全文】
臺灣臺北地方法院民事判決              98年度訴字第1333號
原      告  甲○○
訴訟代理人  吳光陸律師
被      告  乙○○
訴訟代理人  林玠民律師
            黃鴻圖律師
上列當事人間請求清償債務事件，本院於民國98年10月16日言詞
辯論終結，判決如下：
    主  文
原告之訴及假執行之聲請均駁回。
訴訟費用由原告負擔。
    事實及理由
一、按訴狀繕本送達後，原告不得將原訴變更或追加他訴，但擴
    張或減縮應受判決事項之聲明者，不在此限，民事訴訟法第
    255條第1項第3款定有明文。經查，原告起訴時原請求被告
    給付新臺幣（下同）465萬元，及其中420萬元部分，自民國
    97年12月5日起至清償日止，按年息5％計算之利息，其餘45
    萬元部分，自97年9月1日起至清償日止，按年息5％計算之
    利息，嗣於98年8月18日具狀變更聲明請求被告給付465萬元
    ，及自支付命令送達翌日起至清償日止，按年息5％計算之
    利息（見本院卷第18頁），核屬減縮應受判決事項之聲明，
    依前開規定，尚無不合，應予准許。
二、原告起訴主張：被告透過其夫陳力陸續向原告借款，原告分
    別於96年4月10日、6月6日、7月19日匯款400萬元、200萬元
    、300萬元至被告在國泰世華商業銀行中山分行所開設之帳
    戶（帳號：000000000000，下稱系爭帳戶）內，作為借款之
    交付，並約定按月攤還利息，詎被告未依約繳息，目前尚欠
    本金465萬元，迭經催討無效，爰依消費借貸之法律關係請
    求被告返還，如被告否認有借貸關係，則依不當得利之法律
    關係請求被告返還等語。並聲明：(一)被告應給付原告465萬
    元，及自支付命令送達翌日起至清償日止，按年息5％計算
    之利息。(二)願供擔保請准宣告假執行。
三、被告則以：被告完全不認識原告，兩造亦從未接觸，原告主
    張被告向其借款並約定給付利息，自應就借貸之意思表示合
    致負舉證責任，原告迄今未能舉證以實其說，足見並無原告
    所稱借貸之事實，原告另主張表見代理，自應就被告本人有
    表見之事實，負舉證責任，若僅以被告之夫陳力使用被告之
    帳戶由原告匯款之事實，即謂被告構成表見代理，顯然與表
    見代理之要件不符，是原告主張被告應負授權人責任，於法
    不合等語置辯。並聲明：(一)原告之訴及假執行之聲請均駁回
    。(二)如受不利之判決，願供擔保請准免為假執行。
四、兩造不爭執之事實：
  （一）原告分別於96年4月10日、6月6日、7月19日匯款400萬
        元、200萬元、300萬元至被告在國泰世華商業銀行中山
        分行所開設之系爭帳戶內。
  （二）原告係與被告之夫陳力洽談上開匯款事宜，兩造間互不
        認識。
五、本件爭點為：
  （一）原告與被告間有無借貸合意？被告應否負表見代理之授
        權人責任？
  （二）兩造間若無借貸合意，則原告依不當得利之法律關係向
        被告請求，是否有理由？
六、得心證之理由：
  （一）原告與被告間有無借貸合意？被告應否負表見代理之授
        權人責任？
      1.按民事訴訟如係由原告主張權利者，應先由原告負舉證
        之責，若原告不能舉證，以證實自己主張之事實為真實
        ，則被告就其抗辯事實即令不能舉證，亦應駁回原告之
        請求；又當事人主張有金錢借貸關係存在，須就其發生
        所須具備之特別要件即金錢之交付及借貸意思表示互相
        一致負舉證之責任，若僅證明有金錢之交付，未證明借
        貸意思表示互相一致者，尚不能認為有金錢借貸關係存
        在（最高法院82年臺上字第1723號、81年度臺上字2372
        號裁判意旨參照）。
      2.本件原告主張被告透過其夫陳力陸續向其借款合計900
        萬元，目前尚欠本金465萬元乙節，為被告所否認，依
        舉證責任分配之原則，自應由原告就兩造間借貸意思表
        示互相一致負舉證之責。原告雖提出上海商業儲蓄銀行
        匯出匯款申請書、活期性存款取款憑條等件為證（見本
        院卷第20至22頁），惟僅能證明有交付金錢之事實，尚
        不能證明原告與被告間有消費借貸之意思表示合致，被
        告抗辯：其將系爭帳戶借給其夫陳力使用，兩造間並無
        借貸合意，原告與陳力間之金錢爭議與被告無涉等語，
        業經證人即被告之夫陳力到庭證稱：我在會計師事務所
        工作，輔導客戶財管業管的顧問，有幫客戶週轉資金，
        客戶需要錢，就跟原告調錢，原告會把錢匯入系爭帳戶
        ，我再把錢匯入客戶的戶頭，帝維工程有限公司（下稱
        帝維公司）負責人黃祥欽曾透過我向原告借款，我是該
        公司的顧問，原告說他與帝維公司不熟，匯到我太太的
        戶頭他比較相信，系爭帳戶的實際使用人是我，因為我
        的帳戶遭法院扣押，所以向我太太借用系爭帳戶，原告
        於96年4月10日、6月6日、7月19日匯款400萬元、200萬
        元、300萬元至系爭帳戶，我扣除顧問費各12萬元、12
        萬元、18萬元後，匯款388萬元、188萬元、282萬元給
        帝維公司等語（見本院卷第38頁背面、第39頁），並有
        交易明細資料在卷可稽（見本院卷第31至35頁），是被
        告所辯並非全然無據，參以兩造素不相識，原告係與被
        告之夫陳力洽談上開匯款事宜，並依陳力之指示將款項
        匯至系爭帳戶內等情，為兩造所不爭執，則尚難僅以被
        告將系爭帳戶借予陳力使用之事實，即遽認兩造間有借
        貸之合意存在。
      3.至原告主張被告出借系爭帳戶予陳力使用，應依表見代
        理之規定，負授權人責任云云，按由自己之行為表示以
        代理權授與他人，或知他人表示為其代理人而不為反對
        之表示者，對於第三人應負授權人之責任，民法第169
        條前段定有明文，本條所規定者為表見代理，所謂表見
        代理乃原無代理權，但表面上足令人信為有代理權，故
        法律使本人負一定之責任，是以，本人就他人以其名義
        與第三人所為之代理行為應負授權人之責任者，須以他
        人所為之代理行為，係在其曾經表示授與他人代理權之
        範圍內，為其前提要件，亦即表見代理必須本人有表見
        之事實，足使第三人信該他人有代理權之情形存在，始
        足當之（最高法院70年臺上字第657號判例、93年度臺
        上字第2196號裁判意旨參照）。查本件原告均係與陳力
        洽談匯款事宜，陳力並非以被告之名義借款，且被告亦
        無曾經表示授權陳力為其借款之表見事實，雖陳力係使
        用系爭帳戶作為交付款項之用，仍不得徒憑被告出借系
        爭帳戶之事實，即認其須對原告與陳力間之法律行為負
        表見代理之授權人責任。
  （二）兩造間若無借貸合意，則原告依不當得利之法律關係向
        被告請求，是否有理由？
      1.按主張不當得利請求權之原告，係因自己之行為致造成
        原由其掌控之財產發生主體變動，則因該財產變動本於
        無法律上原因之消極事實舉證困難所生之危險自應歸諸
        原告，始得謂平。是以原告對不當得利請求權之成立要
        件應負舉證責任，亦即原告必須證明其與被告間有給付
        之關係存在，且被告因其給付而受有利益以及被告之受
        益為無法律上之原因，始能獲得勝訴之判決（最高法院
        91年度臺上字第1673號裁判意旨參照）。本件原告主張
        其與被告間有不當得利之法律關係存在，被告否認之，
        則原告自應就兩造間有不當得利法律關係之有利於己之
        事實負舉證責任，且關於不當得利之舉證責任，原告應
        證明被告收受款項係無法律上之原因，被告則不必舉證
        證明就其所收受之款項係有法律上原因。
      2.原告主張其與被告間若無借貸合意，則被告因原告將款
        項匯入系爭帳戶內所得之利益，即屬不當得利云云，惟
        原告匯款之原因諸多，非謂倘不成立消費借貸關係，即
        必然屬無法律上原因，而成立不當得利，原告容有誤會
        ，又兩造素不相識，原告係與訴外人陳力間洽談匯款事
        宜，並依陳力指示將上開款項匯至被告開設之系爭帳戶
        內，系爭帳戶為陳力所借用等情，已如前述，顯見原告
        交付上開款項之原因係基於其與訴外人陳力之約定，被
        告僅係將系爭帳戶借予訴外人陳力使用，無論原告與訴
        外人陳力之原因關係為何，原告支付上開款項均非無法
        律上之原因，核與不當得利之要件不符。
  （三）綜上，原告所提證據均不能證明其與被告間有借貸或不
        當得利之法律關係存在，則其主張依借貸、不當得利之
        法律關係請求被告給付465萬元及其法定遲延利息，均
        為無理由，不應准許。
七、綜上所述，原告依借貸、不當得利之法律關係，請求被告給
    付465萬元及其法定遲延利息，均為無理由，應予駁回。又
    原告之訴既經駁回，其假執行之聲請，亦失所附麗，應併予
    駁回。
八、本件事證已臻明確，兩造其餘攻擊防禦方法及所提證據，核
    與本件判決結果不生影響，爰不另一一論述，附此敘明。
九、據上論結，本件原告之訴為無理由，依民事訴訟法第78條，
    判決如主文。
中    華    民    國    98    年    11    月    12    日
                  民事第二庭    法  官  鍾素鳳
以上正本係照原本作成。
如對本判決上訴，須於判決送達後20日內向本院提出上訴狀。
中    華    民    國    98    年    11    月    12    日
                                書記官  林玗倩

司法院資訊處製作；財團法人民間司法改革基金會備份。
